臺灣臺南地方法院民事判決　　　　　　 100年度保險字第13號
原　　　告　蘇王美
訴訟代理人　蘇忠禮
被　　　告　國泰世紀產物保險股份有限公司
法定代理人　蔡鎮球
訴訟代理人　陳倩玉
訴訟受告知　中國人壽保險股份有限公司
人
法定代理人　王銘陽
上當事人間請求給付保險金事件，經本院於民國100年6月29日言
詞辯論終結，判決如下：
    主    文
原告之訴駁回。
訴訟費用新臺幣伍仟伍佰壹拾元由原告負擔。
    事實及理由
一、本件原告起訴主張：
  (一)原告之戶籍設於臺南縣善化鎮（現已改制為臺南市善化區）
    ，而善化鎮公所於民國97年8月4日以善化鎮鎮民為被保險人
    ，向被告公司投保「臺南縣善化鎮97年度鎮民意外保險」（
    下稱系爭保險契約），保單號碼為1503字第97PAXO295號，
    保險金額為新臺幣（下同）51萬元，保險期間自97年8月4日
    起至98年8月4日止，並約定傷殘保險金以被保險人為受益人
    。而原告於98年7月27日下午6時許於自宅行走時不慎跌倒撞
    及頭部，經送往善化鎮謝醫院（下稱謝醫院）後，隨即轉送
    財團法人奇美醫院永康分院（下稱奇美醫院）治療三日，嗣
    因無病床又轉回謝醫院住院治療。原告因頭部撞擊之意外傷
    害事故致其受有：完全無法行動、整日臥床且完全無法自行
    翻身、終身無法從事任何工作、永久鼻胃管灌食、大小便情
    形失禁、沐浴更衣完全無法自理、言語中樞損傷，無法用語
    言或聲音與人溝通，表達或理解功能有嚴重障害等身體殘障
    情形。
  (二)依「國泰產物團體傷害保險」保單條款（下稱系爭保單條款
    ）第7條關於殘廢保險金的給付「被保險人於本契約有效期
    間內遭受第5條約定的意外傷害事故，自意外傷害事故發生
    之日起180日以內致成附表一所列殘廢程度之一者，本公司
    給付殘廢保險金，其金額按該附表一所列之給付比例計算」
    、第5條關於保險範圍「被保險人於本契約有限期間內，因
    遭受意外傷害事故，致其身體蒙受傷害而致殘廢或死亡時，
    本公司依照本契約的約定，給付保險金。前項所稱意外傷害
    事故，指非由疾病引起之外來突發事故」之約定，另參照系
    爭保單條款之附表一：殘廢程度與保險金給付表（下稱附表
    一）殘廢等級之約定，原告之殘廢程度已符合附表一之下列
    項目：1.項次1-1-1：中樞神經系統機能遺存極度障害，終
    身不能從事任何工作，經常需醫療護理或專人周密照護者。
    2.項次5-1-l：永久喪失咀嚼、吞嚥或言語之機能者。而機
    能永久喪失及顯著障害之判定，以被保險人於意外傷害事故
    發生之日起，並經六個月治療後的結果為基準判定（附表一
    ，註15-1）；因重度神經障害，為維持生命必要之日常生活
    活動，全須他人扶助者（附表一，註1-1(1)）；上述「為維
    持生命必要之日常生活活動」係指食物攝取、大小便始末、
    穿脫衣服、起居、步行、入浴等（附表一，註1-1(4)）；喪
    失咀嚼、吞嚥之機能係指因器質障害或機能障害，以致不能
    作咀嚼、吞嚥運動，除流質食物外，不能攝取或吞嚥者（附
    表一，註5-1(1)）；「喪失言語機能障害」，係指後列構成
    語言之口唇音、齒舌音、口蓋音、喉頭音等之四種語音機能
    中，有三種以上不能構音者（附表一，註5-2(1)）。
  (三)原告於98年7月27日發生跌倒意外事故致成殘廢，經180日後
    其身體之咀嚼、語言及其他機能仍完全喪失，原告於99年3
    月13日依系爭保單條款第20條殘廢保險金申領之約定，備齊
    保險金申請書、殘廢診斷書及受益人之身分證明等文件，向
    被告公司申領全殘廢保險金，診斷證明書並已載明原告確有
    頭部外傷、腦震盪及左眼周圍瘀腫等事實，足以證明原告受
    有意外傷害，惟被告公司於100年1月31日以非意外事故為由
    拒絕給付保險金，為此提起本件訴訟，並求為判決如聲明所
    示。
  (四)並聲明：被告應給付原告51萬元，及自99年3月29日起至清
    償日止，按週年利率百分之10計算之利息。
  (五)對被告抗辯所為之陳述：
    1.保險制度最大的功能，在於將個人於生活中遭遇各種人身
      危險、財產危險及對他人之責任危險所產生之損失，分攤
      消化於共同團體，其具有減少社會問題、維持社會安定及
      促進經濟繁榮之作用。故對保戶言，如本案當事故人發生
      重度殘廢而保險無法發揮其功用時，除對家屬生活、情感
      及工作皆造成嚴重影響外，每月龐大的醫療及看護費用，
      更讓一般家庭無法負荷，擴大貧富差距，對家庭及社會皆
      造成相當負面之影響，增加申訴抱怨及訴訟爭端。消費者
      與保險公司之民事糾紛，往往因事故原因不明，無法協調
      之狀況下，最後僅能循司法途徑解決紛爭，無形中再次浪
      費整體國家社會之司法資源。諸多之爭議案件，亦使社會
      對保險制度充滿著不信任感，問接地破壞了原本保險制度
      之善良美意。
    2.現代保險法上，誠實信用原則由單方面約束要保人或被保
      險人之功能，延伸到保險人以求均衡。英美法院，以法律
      所加諸於被保險人之約束已甚繁重，故於糾紛發生時，每
      傾向於被保險人方面利益之保護，庶幾誠實之被保險人不
      致喪失應有之保障。且依消費者保護法第12條、消費者保
      護法施行細則第14條之規定，若定型化契約當事人間之給
      付與對待給付顯不相當者，則該條款違反誠信原則，對消
      費者顯失公平。另依消費者保護法第7條、第7條之1之規
      定，若保險商品因設計瑕疵，保險費率精算不當，給付與
      對待給付顯不相當，造成保險消費者的權益受損害時，保
      險業者即應負產品無過失之舉證責任。
    3.保險業所收取的純保險費的總額應與其所給付的保險金的
      總額相等。而依行政院國家科學委員會委託台灣風險與保
      險學會前理事長劉純之教授所作之「產險公司訂價模式的
      理論與實際」專題研究，實證結果顯示實際核保利潤偏高
      ，顯示國內產險公司歷年來的定價持續偏高，可歸因於預
      期損失率偏高時，未適時調整。而我國產險業者實際上已
      大幅高估傷害險之保險費獲取高額之不當得利，因消費大
      眾無法判斷或計算保險費率是否公平合理，仍大言不慚以
      『傷害險損失率居高不下』與事實不符之理由，昧著良心
      調高傷害險保險費率約2成。依民法第148條規定，違反誠
      信原則，濫用權利，法律不保護之。故是否有必要花費社
      會國家司法資源，幫助被告獲取更多不當利益，應慎思再
      三。
    4.原告既於98年7月27日因意外摔倒撞擊頭部，造成頭部外
      傷、腦震盪及左眼周圍瘀腫，並有三位不同醫師開立診斷
      證明書證明該意外傷害之事實，該頭部撞擊之發生既來自
      身體外部，且具有偶然及不可預見者，自屬意外傷害事故
      ，故原告所應負之舉證責任，已有相當之證明力。另依系
      爭保單條款第5條第2項之規定：所稱意外傷害事故，指非
      由疾病引起之外來突發事故，被告主張原告之身體殘廢係
      由舊疾所致，自應由其就抗辯之事實負舉證之責，證明原
      告之身體殘廢係百分之百由舊疾所致，並與跌倒頭部撞擊
      完全無關，始符合舉證責任分配之原則，此有最高法院48
      年台上字第887號判例、96年度台上字第1215號、同年度
      台上字第1421號及97年度台上字第938號判決要旨參照。
    5.被告公司固辯稱原告並無外傷，並提出奇美醫院急診病歷
      及保險專用病歷摘要表為證。然依系爭保單條款第20條關
      於申領殘廢保險金之約定，受益人申領殘廢保險金時應檢
      具保險金申請書、殘廢診斷書及受益人之身分證明等文件
      ，病歷摘要表並非申請殘廢保險金之必要文件。而原告所
      檢附之殘廢保險金申請書及診斷證明書，皆已明確記載原
      告有頭部外傷、左眼周圍瘀腫及腦震盪等意外傷害之事實
      ，則被告以非申請殘廢保險金必要文件之病歷摘要表上並
      無原告頭部外傷之記載為由，主張原告不得請求殘廢保險
      金，實為刁難。
    6.另依急診病歷之記載，原告於98年7月27日20時11分至奇
      美醫院急診，並由奇美醫院急診科鄭泳澤醫師負責治療，
      原告確有左眼周圍瘀腫之頭部外傷事實，然病歷摘要表對
      此部分卻未予記載。經原告向奇美醫院反應此問題後，奇
      美醫院於原告之急診護理單發現，當日20時20分護士陳雅
      妃於該單「護理與病情」欄中，即有左眼周圍瘀腫之記載
      ，故鄭泳澤醫師已於l00年4月6日重新開立病歷摘要表予
      被告，並將頭部外傷及左眼周圍瘀腫等意外傷害事實記載
      於病歷摘要表中。被告未依奇美醫院重新開立之病歷資料
      審核，卻仍以99年12月20日記載不全之舊病歷摘要表為據
      ，企圖混淆意外事故之事實真相。
    7.原告有陳舊性中風之病史，其曾於93年7月6日至93年9月
      21日因顏面神經麻痺至奇美醫院門診5次，除此之外並無
      其他關於腦中風之就診記錄，且該顏面神經麻痺與原告身
      體重大殘障無法相提並論。況依被告公司個人傷害保險要
      保書告知事項第一項，若被保險人於投保日前起算二年內
      因腦中風（腦出血、腦梗塞）而接受醫師治療、診療或用
      藥者，則應據實告知，亦即，逾此二年期間而未接受醫師
      治療、診療或用藥者，即視同一般正常之身體狀況而不影
      響傷害險之危險評估。原告之陳舊性中風已近五年未再接
      受醫師治療、診療或用藥，則其危險評估等同於一般正常
      保戶。被告公司不應於保險事故發生後，主張5年前之既
      往病史而拒絕理賠，又被告公司承保時敷衍怠忽，理賠時
      從嚴解釋卸責，限縮保險責任，應非保險制度之本意，亦
      不符保戶投保時之合理期待。
    8.被告並無證據可證明原告之身體殘廢係百分之百因身體內
      部因素所致，其一方面高估預期損失率以獲取不當核保利
      益，另一方面罔顧原告提供之殘廢診斷書之記載，更以非
      理賠必要文件且記載不完全之病歷內容作為拒絕理賠之事
      由。況且，奇美醫院已開立新的病歷摘要，並補充頭部外
      傷及左眼周圍瘀腫之意外傷害事實，被告仍以記載不全之
      舊病歷資料為證物，意圖扭曲意外事故之事實真相。
    9.奇美醫院病情摘要表所述關於中風的兩個原因：心律不整
      引起之血栓阻塞血管、動脈硬化引起之腦部血管循環不足
      ，均只是「可能」之原因，並非「確定」之原因。在系爭
      保單條款中，須為確定疾病所致殘廢始能拒絕賠償，而奇
      美醫院並未考慮腦部撞擊對腦中風之影響。
    10.縱原告係因自發性疾病導致跌倒，但原告為70幾歲之老人
      ，確實有跌倒造成傷害，故因果關係應該要被切斷。又原
      告確實有褥瘡，但是褥瘡係因原告個人習慣的問題，原告
      與其配偶一起居住在善化老家，原告於事發前每天要去市
      場買菜回來煮飯，並無被告所稱在事發前就已中風臥床之
      情形。
二、被告方面則聲明請求駁回原告之訴，並以下列情詞置辯：
  (一)依奇美醫院急診病歷所載，原告於急診時主訴並未提及當天
    跌倒一事，僅提到左肢從2天前感到虛弱無力（Chief Com-
    plaint：left side limbs weakness since 2 days ago）
    ，現在病症（Present Illness）亦記載原告並無任何外傷
    （She has no fever, chills, recent trauma），且奇美
    醫院急診檢傷記錄中記載之傷病別為非外傷，依一般經驗法
    則，原告若係因跌倒導致全身殘廢，跌倒傷勢應甚為嚴重，
    急診醫院應無完全未察覺之可能。
  (二)又依奇美醫院99年12月20日開立之保險專用病歷摘要表，奇
    美醫院診斷記載原告疑復發性腦中風、糖尿病、高血壓、心
    律不整等，可見原告之傷勢為舊疾所致，並非意外事故所造
    成，被告自無給付保險金之義務。
  (三)奇美醫院100年6月20日（100）奇醫字第2779號函所載可能
    導致原告發生腦中風的兩個原因，均屬自發性疾病，並非意
    外傷害。
  (四)原告固稱其於93年間有顏面神經失調之情形，惟無任何有關
    腦中風的就診紀錄，但顏面神經失調不致造成臀部嚴重壓瘡
    之情形，所以被告認為原告應在事發之前就有中風臥床之情
    形。
三、本件經依民事訴訟法第270條之1第1項第3款規定，整理並協
    議兩造不爭執事項暨簡化爭點為：
  (一)兩造不爭執事項為：
    1.訴外人臺南縣善化鎮公所以其鎮民為被保險人向被告公司
      投保團體傷害保險，保險期間自97年8月4日起至98年8月4
      日止，意外死殘保險金額為51萬元。
    2.原告為善化鎮民，目前已經臺南縣善化鎮謝醫院診斷為全
      身殘廢。
  (二)兩造爭執事項為：
    原告身體殘廢是否為外來突發事故所致，抑或為自發性疾病
    所引起？
四、得心證之理由：
  (一)原告起訴主張其戶籍設於臺南縣善化鎮（現已改制為臺南市
    善化區），而善化鎮公所於97年8月4日以善化鎮鎮民為被保
    險人，向被告公司投保「臺南縣善化鎮97年度鎮民意外保險
    」，保單號碼為1503字第97PAXO295號，保險金額為51萬元
    ，保險期間自97年8月4日起至98年8月4日止，並約定傷殘保
    險金以被保險人為受益人，以及原告有完全無法行動、整日
    臥床且完全無法自行翻身、終身無法從事任何工作、永久鼻
    胃管灌食、大小便情形失禁、沐浴更衣完全無法自理、言語
    中樞損傷，無法用語言或聲音與人溝通，表達或理解功能有
    嚴重障害等身體殘障，而原告於99年3月13日檢具保險金申
    請書、殘廢診斷書及受益人之身分證明等文件，向被告公司
    申領全殘廢保險金，惟被告公司於100年1月31日以非意外事
    故為由拒絕給付保險金等情，業據原告提出保險單、殘廢診
    斷書、國泰產險保單條款、謝醫院診斷證明書、奇美醫院診
    斷證明書、國泰產險拒賠函、國泰產險保險理賠申請書等件
    為證，且為被告所不爭執，自堪信原告此部分之主張為真實
    。
  (二)至原告主張其因跌倒撞及頭部造成上開情形之身體殘廢，符
    合附表一所列殘廢程度項目1-1-1：中樞神經系統機能遺存
    極度障害，終身不能從事任何工作，經常需醫療護理或專人
    周密照護者。2.項次5-1-l：永久喪失咀嚼、吞嚥或言語之
    機能者，屬殘廢等級第1級，原告係因發生跌倒意外事故致
    成殘廢，被告應給付殘廢保險金等語，則為被告所否認，並
    以前詞置辯，經查：
    1.按意外傷害保險乃相對於健康保險，其中健康保險係承保
      疾病所致之損失；意外傷害保險則在承保意外傷害所致之
      損失。人之傷害或死亡之原因，其一來自內在原因，另一
      則為外在事故（即意外事故）。內在原因所致之傷害或死
      亡，係指被保險人因罹犯疾病、細菌感染、器官老化衰竭
      等身體內部因素所致之傷害或死亡；至外在事故，則係指
      內在原因以外之一切事故而言，其事故之發生為外來性、
      偶然性，而不可預見，除保險契約另有特約不保之事項外
      ，意外事故均屬意外傷害保險所承保之範圍（最高法院92
      年台上字第2710號判決意旨參照）。又關於保險法第131
      條所規定之意外傷害之界定，在有多數原因競合造成傷殘
      或死亡事故之情形時，應側重於「主力近因原則」，以是
      否為被保險人因罹犯疾病、細菌感染、器官老化衰竭等身
      體內在原因以外之其他外來性、突發性（偶然性）、意外
      性（不可預知性）等因素作個案客觀之認定，並考量該非
      因被保險人本身已存在可得預料或查知之外在因素，是否
      為造成意外傷殘或死亡事故之主要有效而直接之原因（即
      是否為其重要之最近因果關係）而定（最高法院94年台上
      字第1816號判決意旨參照）。依系爭保險契約第12條約定
      ：「被保險人於本附約有效期間內，因遭受意外傷害事故
      ，致其身體蒙受傷害而致殘廢或死亡時，本公司依照本附
      約的約定，給付保險金。前項所稱意外傷害事故，指非由
      疾病引起之外來突發事故。」，且參酌前揭判決意旨，系
      爭保險契約所承保之意外傷害事故範圍，在有多數原因競
      合造成傷殘或死亡事故之情形時，係指以被保險人發生意
      外事故為導致其死亡、殘廢之主要且有效原因（主要有效
      而直接之原因）之情形，合先敘明。
    2.次按當事人主張有利於己之事實者，就其事實有舉證之責
      任，民事訴訟法第277條前段定有明文。又主張法律關係
      存在之當事人，須就該法律關係發生所須具備之特別要件
      ，負舉證之責任（最高法院40年台上字第887號判例意旨
      參照）。原告主張其係因發生跌倒意外事故致成殘廢等語
      ，既為被告所否認，自應由原告就其殘廢係非由疾病引起
      之外來突發事故所致之權利發生事實負舉證責任。
    3.原告就其主張其因發生跌倒意外事故致成殘廢部分固提出
      謝醫院99年2月23日殘廢診斷書、謝醫院99年1月30日診斷
      證明書、奇美醫院99年10月27日診斷證明書（以上見臺灣
      臺北地方法院100年度保險字第33號卷第13、14、28、29
      頁），以及奇美醫院急診護理紀錄單、奇美醫院100年4月
      6日病歷摘要表、門診病歷（以上見本院卷第76-80頁）為
      證，本院分別審酌上開書證如下：
      (1)謝醫院99年2月23日殘廢診斷書上「傷病原因欄」雖記
        載：「跌倒、腦中風」等語，然「診斷成殘之傷病名稱
        欄」則係記載：「腦中風後遺症併發左側癱」等語，核
        無跌倒造成癱瘓或殘廢之記載；至謝醫院99年1月30日
        診斷證明書上固有頭部外傷併腦震盪之記載，惟亦無外
        傷造成癱瘓或殘廢之記載，要難僅以上開二項書證即認
        原告係因跌倒撞及頭部而造成殘廢，另依參酌謝醫院10
        0年6月27日謝醫字第01000627001號函說明欄第一點記
        載：患者蘇王美於98年7月27日到本院因意識不清、血
        壓高、左側肢體癱瘓，本院即請家屬轉院至永康奇美醫
        院，作進一步檢查與治療等語（見本院卷第54頁），亦
        未見原告在98年7月27日送謝醫院急救時有外傷之情形
        ，是難以謝醫院99年2月23日殘廢診斷書、謝醫院99年1
        月30日診斷證明書認定原告係因跌倒撞及頭部而造成殘
        廢。
      (2)奇美醫院之門診病歷並無跌倒外傷造成殘廢之記載，要
        難以此資為原告係因跌倒撞及頭部而造成殘廢之證明。
      (3)至奇美醫院99年10月27日診斷證明書、奇美醫院急診護
        理紀錄單以及奇美醫院100年4月6日病歷摘要表固均有
        記載：左眼周圍瘀腫等語，惟依奇美醫院急診病歷記載
        ：原告於急診時主訴並未提及當天跌倒一事，僅提到左
        肢從2天前感到虛弱無力（Chief Com-plaint：left si
        de limbs weakness since 2 days ago），現在病症（
        Present Illness）亦記載原告並無任何外傷（She has
        no fever, chills, recent trauma）（見本院卷第51
        頁），且奇美醫院急診檢傷記錄中記載之傷病別為「非
        外傷」等情觀之（見本院卷第52頁），尚難認原告98年
        7月27日有因跌倒受有外傷，縱有跌倒受傷，亦難認該
        跌倒所受傷勢嚴重致全身殘廢；又經將上情與奇美醫院
        100年6月20日（100）奇醫字第2779號函附病情摘要第
        （三）點記載：「『疑似性腦血管疾病，無法判定導致
        因素』其義為：當時之病人身體狀況，各項檢查報告所
        顯示病況判定為急性復發性腦血管疾病（中風），但中
        風之發生原因不明，可能為心律不整引起之血栓阻塞血
        管，或可能為動脈硬化引起之腦部血管循環不足。由當
        時所做之檢查無法判別。另『左眼周圍瘀腫』無法判斷
        原因為何」等語（見本院卷第27頁），以及奇美醫院10
        0年4月6日保險專用病歷摘要表中「備註欄」記載：復
        發性腦中風無法判斷是頭部外傷所引起等語（見本院卷
        第78頁）綜合觀之，堪認原告於98年7月27日至奇美醫
        院急診之病況為「急性復發性腦血管疾病（中風）」，
        並非跌倒所致之外部傷害，至原告雖同時有「左眼周圍
        瘀腫」之情形，然並無法認定係外傷造成，亦無法以此
        認定復發性腦中風係頭部外傷所引起。
      (4)原告固主張奇美醫院病情摘要表所述關於中風的兩個原
        因：心律不整引起之血栓阻塞血管、動脈硬化引起之腦
        部血管循環不足，均只是「可能」之原因，並非「確定
        」之原因云云。惟查，心律不整引起之血栓阻塞血管、
        動脈硬化引起之腦部血管循環不足等引起中風之可能原
        因，性質上均非外來突發事故，而係個人身體疾病之因
        素，並因此導致原告殘廢，經核均非系爭保單條款第5
        條第2項所指之「非由疾病所引起之外來突發事故」，
        是原告中風的原因並非外來突發事故所致，堪可認定。
      (5)因此，原告所提上開事證尚無法證明原告係因發生跌倒
        之意外事故致成殘廢。
    4.本件原告既不能證明其殘廢，係外來、偶然而不可預見之
      意外事故所致，自與系爭保單條款之理賠要件不符，是原
      告以其係因跌倒事故致成殘廢，並依附表一所列殘廢程度
      項目1-1-1：中樞神經系統機能遺存極度障害，終身不能
      從事任何工作，經常需醫療護理或專人周密照護者。2.項
      次5-1-l：永久喪失咀嚼、吞嚥或言語之機能者，屬殘廢
      等級第1級，請求被告公司給付殘廢保險金，為無理由，
      不應准許。
  (三)綜上所述，原告主張其因意外跌倒受傷而致殘廢，且原告為
    系爭保險契約之受益人，爰依保險契約之法律關係，請求被
    告公司給付原告51萬元，及自99年3月29日起至清償日止，
    按週年利率百分之10計算之利息，為無理由，應予駁回。
五、本案事證已臻明確，兩造其餘攻擊防禦方法及舉證，核與判
    決結果無影響，爰不另一一論述。
六、另按訴訟費用由敗訴之當事人負擔，又法院為終局判決時，
    應依職權為訴訟費用之裁判，民事訴訟法第78條、第87條第
    1項分別定有明文。查本件訴訟費用為原告支出之第一審裁
    判費5,510元，依法應由敗訴之原告負擔，爰依職權確定如
    主文第2項所示。
七、結論：本件原告之訴為無理由，依民事訴訟法第78條、第87
    條第1項，判決如主文。
中    華    民    國   100    年    7     月    13    日
                    民事第一庭  法  官  張家瑛
以上正本係照原本作成。
如對本判決上訴，須於判決送達後20日內向本院提出上訴狀。如
委任律師提起上訴者，應一併繳納上訴審裁判費。
中    華    民    國   100    年    7     月    13    日
                                書記官  吳俊達